臺灣臺中地方法院民事判決　九十一年度訴字第二四七一號
　　原　　　告　甲○○○
　　被　　　告　乙○○
右當事人間請求所有權移轉登記事件，本院判決如左：
    主      文
被告應將坐落台中縣新社鄉○○段水井子小段一○九之一地號土地，○˙九五四九公
頃，地目旱，應有部分十二分之一，所有權移轉登記與原告。
訴訟費用由被告負擔。
    事      實
甲、原告方面：
一、聲明：如主文所示。
二、陳述：
  (一)如主文所示地號土地係原告之夫高添與被告共有，應有部分各四分之一及四分之
    三，雙方於民國八十六年十一月六日訂立土地、建物交換契約書，高添將同小段
    第一○九之三地號土地○˙○三九六公頃暨地上建物門牌號水井街六六號與被告
    所有同小段一○九之四地號○˙○一七九公頃及一○九之六地號○˙○○三三公
    頃暨地上建物七五號門牌水井街六八號交換，被告並同意系爭土地高添取得應有
    部分三分之一，被告取得應有部分三分之二（意即被告應移轉系爭土地應有部分
    十二分之一予高添）。雙方訂立土地建物交換契約後，建地部分即第一○九之三
    地號土地暨地上建物及第一○九之四、一○九之六地號及地上建物，雙方早已辦
    畢所有權移轉登記並交付使用，農地部分即系爭土地亦已交付，惟尚未移轉所有
    權。
  (二)嗣高添於八十八年五月十七日死亡，高添之繼承人高永欽、高永郎、高營智及原
    告共同繼承上開土地、建物交換契約之權利義務，而於遺產分割協議系爭土地應
    有部分四分之一由原告取得，並將前開土地、建物交換契約對被告之所有權移轉
    登記債權讓與原告。爰依土地、建物交換契約第四條之約定提起本訴請求被告移
    轉系爭土地十二分之一所有權予原告。
  (三)對被告抗辯之陳述：
  1.土地建物交換契約書第八條約定「雙方地上物以建地所有權完成移轉登記點交，
    否則任由他方自行處理」，文義明確，雙方並未約定建地上如有他人之建物占用
    時應負拆除之義務。被告辯稱原告應拆除地上建物，並無依據。
  2.原告早已將第一○九之三地號土地及地上建物交付予被告，若該土地有他人占用
    ，被告即得自行對該第三人請求返還。
三、證據：提出土地登記謄本、土地建物交換契約書、遺產分割協議書（均影本）各
    乙件為證。
乙、被告方面：
一、聲明：駁回原告之訴。
二、陳述：
  (一)按當事人之一方將其因契約所生之權利義務，概括的讓與第三人承受者，係屬於
    契約承擔，與單純的債權讓與不同，非經他方之承認，對於他方不生效力（最高
    法院七十三年台上字第一五七三號判例）。本件交換契約權利義務應由高添之繼
    承人甲○○○、高永欽、高永郎及高營智四人當然承受，其如將上開權利義務讓
    與原告係屬契約承擔，非經被告承認，不生效力。原告因遺產分割僅能取得系爭
    土地應有部分四分之一，不能取得交換契約之權利。故原告依交換契約提起本訴
    ，當事人不適格。
  (二)次按契約應以當事人立約當時之真意為準，而真意何在，又應以過去事實及其他
    一切證據資料為斷定之標準，不能拘泥文字致失真意（參照最高法院十九年上字
    第四五三號判例）。被告提供約三三二坪之土地（即系爭土地應有部分十二分之
    一，折合面積約○．○七九五公頃、二六二坪，建地二筆合計○．○二一二公頃
    、七十坪）與高添交換第一○九之三地號○˙○三九六公頃約一三○坪土地，被
    告多付出約二百坪土地，目的就在取得第一○九之三地號土地以便利被告所有系
    爭土地之通行，而交換土地以點交為原則，不點交則屬例外，依雙方交換契約書
    第八條約定：「雙方地上物以『建地』所有權完成移轉登記點交」之意旨，雙方
    均有點交土地之義務，而點交土地包含拆除地上物騰空交付土地在內。第一○九
    之三地號土地有訴外人廖三伯之未辦保存登記建築物占用，被告無法使用收益，
    原告應有拆除之義務，茲原告未將地上物拆除，即未履行點交土地之義務，被告
    得行使同時履行抗辯權，拒絕將系爭土地持分十二分之一移轉登記與原告。
  (三)原告及高添之其他繼承人不履行契約第八條約定將第一○九之三地號土地上建物
    拆除點交被告，經被告於九十年四月九日以存証信函催告後仍不履行，被告已於
    九十年五月二十二日解除交換契約，原告依據交換契約請求，即無依據。
三、證據：提出存証信函及回執影本二件。
    理      由
一、原告主張訴外人即原告之被繼承人高添於八十六年十一月六日與被告訂立土地建
    物交換契約，約定高添將坐落台中縣新社鄉○○段水井子小段第一○九之三地號
    土地暨地上建物與被告所有同小段一○九之四地號及一○九之六地號暨地上建物
    交換，二人共有之系爭同段一○九之一地號土地，則由被告移轉應有部分十二分
    之一予高添，高添已依約履行及辦理所有權移轉登記完畢，嗣高添於八十八年五
    月十七日死亡，其繼承人高永欽、高永郎、高營智及原告協議分割遺產時將系爭
    土地之權利分割由原告取得，並將土地、建物交換契約之移轉所有權及辦理登記
    之債權讓與原告，惟被告尚未依約移轉系爭土地應有部分，爰依土地建物交換契
    約第四條之約定提起本訴請求判決如聲明所示。被告則以本件交換契約之權利義
    務應由高添之繼承人甲○○○、高永欽、高永郎及高營智四人概括繼承，其將上
    開權利義務讓與原告係屬契約承擔，非經被告承認，不生效力，故原告起訴為當
    事人不適格，又高添之被繼承人應將第一○九之三地號土地之地上建物拆除，將
    土地交予被告，始符交換契約書第八條之約定及雙方締約之真意，茲原告未拆除
    地上建物履行點交土地之義務，被告得行使同時履行抗辯權，又原告等人經催告
    仍不履行，被告已於九十年五月二十二日解除交換契約等語置辯。
二、查兩造對於原告之被繼承人高添與被告於八十六年十一月六日訂立土地建物交換
    契約，約定高添將坐落台中縣新社鄉○○段水井子小段第一○九之三地號土地暨
    地上建物與被告所有同小段一○九之四地號及一○九之六地號暨地上建物交換，
    且被告應將其與高添共有，應有部分各四分之一、四分之三之系爭土地，移轉應
    有部分十二分之一予高添，而由高添取得應有部分三分之一，被告取得應有部分
    三分之二，嗣上開契約所載第一○九之三、一○九之四地號、一○九之六地號土
    地暨其上門牌號碼水井街六六號、六八號房屋部分已辦妥所有權移轉，惟被告尚
    未移轉系爭土地之應有部分，嗣高添於八十八年五月十七日死亡等情，為兩造所
    不爭執，並有原告提出之土地登記謄本及土地建物交換契約書各乙件為證，原告
    此部分之主張，即堪信為真實。惟被告以前揭情詞置辯，故本院乃須就原告得否
    以自己之名義提起本件訴訟，暨被告得否主張同時履行抗辯，先後予以審究。
三、按所謂契約承擔，係當事人之一方將其因契約所生之權利義務，概括讓與第三人
    承受而言，此時第三人所取得者，係契約上之一切權利義務，成為債權債務之主
    體，而使原來之契約當事人脫離契約關係，故契約之承擔，須經契約他方當事人
    之承認，對於他方始生效力，倘當事人僅係將因契約所生之特定債權移轉於他人
    ，即與契約承擔有別。查：原告係高添之繼承人，而經全體繼承人由高添之繼承
    人甲○○○、高永欽、高永郎及高營智訂立遺產分割協議書，記載：「立協議書
    人... 同意就被繼承人高添與乙○○於八十六年十一月六日就坐落台中縣新社鄉
    ○○段水井子小段第一○九之一地號土地訂立土地、建物交換契約書所取得之十
    二分之一權利持分，由繼承人甲○○○繼承取得，有原告提出之遺產分割協議書
    可徵，足見高添之全體繼承人係訂立遺產分割協議書，僅將土地、建物交換契約
    關於系爭土地應有部分之特定債權讓與原告，並非將上開契約之權利義務概括讓
    與原告，揆諸上開說明，即而與契約承擔之情形有別，被告辯稱原告因契約承擔
    取得權利，非經其承認不生效力云云，即非可採。本件兩造對於上開契約第四條
    約定被告應移轉系爭土地應有部分十二分之一予高添，而由高添取得應有部分三
    分之一，被告取得應有部分三分之二等情均不爭執，既如前述，原告依上開約定
    以自己之名義起訴，尚無不合。
四、次按交換土地之契約，雙方約定互相移轉金錢以外之財產權，其性質為互易，而
    互易契約之當事人，依民法第三百九十八條準用第三百四十八條之規定第一項之
    規定，互負交付標的物並移轉所有權之義務。所謂交付其物，即移轉其物之占有
    之謂，而所謂占有，包括直接占有、間接占有，占有之移轉，依民法第九百四十
    六條第二項準用第七百六十一條之規定，得由當事人約定其方式。查原告之被繼
    承人高添與被告訂立土地建物交換契約，依契約第八條約定：「雙方地上物以建
    地所有權完成移轉登記點交，否則任由他方自行處理」，亦即雙方約定建地部分
    （即高添所有第一○九之三地號土地、被告所有一○九之四地號、一○九之六地
    號）暨地上建物（亦即高添所有門牌號碼水井街六六號房屋、被告所有門牌號碼
    水井街六八號房屋）應於土地所有權移轉登記完成時交付，概由受讓土地所有權
    之他方自由處分，文義甚明。而兩造對於雙方就上開建地及其上建物皆已辦妥所
    有權移轉登記並交付他方使用均不爭執，自不能認原告有何違反土地建物交換契
    約第八條之情形可言，被告復未能證明兩造別有應由原告請求訴外人廖三伯拆除
    房屋之約定，其主張原告有拆除房屋之義務，並行使同時履行抗辯權，並無理由
    。又被告上開抗辯既無理由，其於九十年五月二十二日以原告及高添之其他繼承
    人經催告拒不履行點交土地義務為由解除契約，亦非合法，故被告此部分之抗辯
    ，亦屬無據。
五、綜上所述，被告所辯均無理由，從而原告本於契約之法律關係，請求被告將系爭
    土地應有部分十二分之一所有權移轉登記與原告，於法相符，應予准許。
據上論結，本件原告之訴為有理由，依民事訴訟法第七十八條，判決如主文。
中　　　華　　　民　　　國　　九十一　　年　　　十　　　月　　   一　 　日
                                            臺灣臺中地方法院民事第三庭
右為正本係照原本作成
如不服本判決，應於判決送達後二十日內，向本院提出上訴狀。
中　　　華　　　民　　　國　　九十一　　年　　　十　　　月  　　一　  　日
~B法院書記官
